臺灣新北地方法院刑事判決
111年度金訴字第1082號
公  訴  人  臺灣新北地方檢察署檢察官
被      告  蔣博亞



上列被告因違反洗錢防制法等案件，經檢察官提起公訴（109年
度少連偵字第563號），被告於準備程序進行中就被訴事實為有
罪之陳述，經本院告知簡式審判程序之旨，並聽取被告與公訴人
之意見後，本院合議庭裁定由受命法官獨任進行簡式審判程序，
判決如下：
    主  文
乙○○犯三人以上共同詐欺取財罪，處有期徒刑壹年貳月，扣案
之Realme廠牌手機壹支（含行動電話門號0000000000號SIM卡壹
張）沒收。 
    事  實
一、乙○○（所涉詐欺李良富之金融帳戶部分，另經臺灣新北地方
    檢察署檢察官以109年度少連偵字第563號為不起訴處分）與
    丁○○（所涉加重詐欺取財等罪嫌，由本院另行審結）、王睿
    騏(所涉加重詐欺取財等罪嫌，由檢察官另行通緝中)及少年
    甘○永(民國94年生，真實姓名年籍資料詳卷，所涉詐欺取財
    等罪嫌，移送本院少年法庭審理中)加入真實姓名年籍不詳
    、Telegram暱稱「NANA」之成年人所組成之具有持續性、牟
    利性及結構性之詐欺集團犯罪組織（下稱本件詐欺集團，乙○○所犯參與犯罪組織罪，業經臺灣高等法院以110年度上訴
    字第1041號判處罪刑，上訴後由最高法院以111年度台上字
    第1682號駁回上訴確定，非本件起訴範圍），而與該集團成
    員共同意圖為自己不法所有，基於加重詐欺取財及洗錢之犯
    意聯絡，先由本件詐欺集團不詳成員，於109年6月15日前某
    日，在社群軟體臉書刊登求職資訊，李良富瀏覽後與之聯絡
    ，並依指示將其所申辦之中華郵政股份有限公司帳號000-00
    000000000000號帳戶（下稱本案帳戶）之存摺及提款卡，透
    過便利超商店到店之方式，寄送至指定之便利商店，再由「
    NANA」指示乙○○至臺北市南機場附近之超商領取李良富所寄
    送之本案帳戶資料，作為收取及轉出詐騙款項之用。嗣本件
    詐欺集團不詳成員隨即於109年6月27日16時許，假冒網路賣
    家及銀行人員聯繫甲○○，佯稱因甲○○之妻先前在網路購物之
    身分遭到盜用，並設定為分期付款，須操作自動櫃員機解除
    設定云云，致甲○○陷於錯誤，依指示於109年6月27日18時26
    分許，以自動櫃員機轉帳新臺幣（下同）7萬9,980元至本案
    帳戶內。王睿騏及乙○○則依指示於同日18時17分許，由王睿
    騏騎乘車牌號碼000-0000號重型機車搭載乙○○前往新北市泰
    山區明志路3段145巷2弄口，斯時丁○○及少年甘○永亦按詐欺
    集團指示，由丁○○駕駛車牌號碼0000-00號（起訴書誤載為
    「2331-EU」號)自用小客車搭載少年甘○永至上址，並由少
    年甘○永向王睿騏與乙○○收取李良富之本案帳戶提款卡後，
    丁○○再駕駛上開自用小客車搭載少年甘○永，於附表所示時
    間、地點，由少年甘○永持本案帳戶之提款卡提領如附表所
    列金額之款項後，在新北市泰山區貴子公園附近，將款項交
    與詐欺集團之其他成年成員，而以此方式製造金流之斷點，
    掩飾特定犯罪所得之來源及去向。嗣於同日20時20分許，乙○○、王睿騏行經新北市泰山區明志路3段175號前時，因形跡
    可疑為警盤查，並扣得乙○○持以與本件詐欺集團成員聯繫所
    用之Realme廠牌手機1支（含行動電話門號0000000000號SIM
    卡1張）及本案帳戶之存摺1本等物，始循線查悉上情。
二、案經甲○○訴由新北市政府警察局林口分局移送臺灣新北地方
    檢察署檢察官偵查起訴。
　　理  由
一、程序事項：
    按除被告所犯為死刑、無期徒刑、最輕本刑為3年以上有期
    徒刑之罪或高等法院管轄第一審案件者外，於第一次審判期
    日前之準備程序進行中，被告先就被訴事實為有罪之陳述時
    ，審判長得告知被告簡式審判程序之旨，並聽取當事人、代
    理人、辯護人及輔佐人之意見後，裁定進行簡式審判程序，
    刑事訴訟法第273條之1第1項定有明文。本件被告乙○○所犯
    係死刑、無期徒刑、最輕本刑為3年以上有期徒刑以外之罪
    ，其於準備程序中就被訴事實為有罪之陳述，經本院告知簡
    式審判程序之旨，並聽取當事人之意見後，本院認宜進行簡
    式審判程序，爰依上揭規定裁定本件進行簡式審判程序。
二、實體事項：
  ㈠認定事實之理由及證據： 
　　訊據被告就前揭犯罪事實，於偵查及本院審理時均坦承不諱
    ，核與證人李良富及證人即告訴人甲○○於警詢時之陳述、證
    人即同案被告王睿騏於警詢時之供述、證人即共同被告丁○○
    與同案少年甘○永於警詢及偵查中之陳述大致相符（見109年
    度少連偵字第563號卷【下稱偵卷】第317至323頁、第327至
    333頁、第343至361頁、第395至398頁、第411至415頁、第5
    98頁、第601至602頁），且有附表所示提領地點之便利商店
    自動櫃員機領款畫面、109年6月27日之查獲照片、新北市泰
    山區明志路3段及新北市○○區○○路000巷○○○○市○○區○○路000
    號統一超商之監視器畫面、新北市政府警察局林口分局扣押
    筆錄暨扣押物品目錄表、本案帳戶開戶基本資與交易明細各
    1份等件在卷可稽（見偵卷第255頁、第295至297頁、第365
    至383頁、第388至390頁、第571至574頁），及被告持以與
    本件詐欺集團成員聯繫所用之Rea-lme廠牌手機1支（含行動
    電話門號0000000000號SIM卡1張）、本案帳戶之存摺1本扣
    案為證，足認被告具任意性且不利於己之自白，與上開事證
    彰顯之事實相符，而可採信。本件事證明確，被告犯行堪以
    認定，應依法論科。
  ㈡論罪科刑：
    ⒈罪名： 　　
　　  本件參與對告訴人甲○○施以詐術而詐取款項之人，除被告
      外，至少尚有丁○○、王睿騏及少年甘○永，且被告對於參
      與詐欺犯行之成員含其自身已達3人以上之事實，應有所
      認識。又被告基於隱匿、掩飾告訴人之詐欺犯罪所得款項
      之來源及去向之故意，至超商收取本案帳戶後，交與少年
      甘○永，由少年甘○永持以提領告訴人匯入本案帳戶內之款
      項層轉詐欺集團上游成員，客觀上顯然足以切斷詐騙不法
      所得之金流去向，阻撓國家對詐欺犯罪所得之追查，且被
      告知悉其所為得以切斷詐欺金流之去向，足認其主觀上亦
      具有掩飾、隱匿該財產與犯罪之關聯性，以逃避國家追訴
      、處罰之犯罪意思。再本件詐欺集團成員詐騙告訴人，係
      犯刑法第339條之4第1項第2款之罪，為洗錢防制法第3條
      第1款之特定犯罪，故被告本案收取人頭帳戶資料之行為
      ，係屬洗錢防制法第2條第2款之洗錢行為。是核被告所為
      ，係犯刑法第339條之4第1項第2款之3人以上共同犯詐欺
      取財罪及洗錢防制法第2條第2款、第14條第1項之洗錢罪
      。
　  ⒉共犯之說明：
      按共同正犯間，在合同意思範圍內，相互利用他人之行為
      ，以達其犯罪之目的，原不必每一階段均參與，祇須分擔
      犯罪行為之一部，即應對於全部所發生之結果共同負責。
      且數共同正犯之間，原不以直接發生犯意聯絡者為限，即
      有間接之聯絡者，亦包括在內，也不限於事前有所協議，
      於行為當時，基於相互之認識，以共同犯罪之意思參與者
      ，亦無礙於共同正犯之成立。是以多數人依其角色分配共
      同協力參與犯罪構成要件之實現，其中部分行為人雖未參
      與犯罪構成要件行為之實行，但其所為構成要件以外行為
      ，對於實現犯罪目的具有不可或缺之地位，仍可成立共同
      正犯。而詐欺集團為實行詐術騙取款項，並蒐羅、使用人
      頭帳戶以躲避追緝，各犯罪階段緊湊相連，仰賴多人縝密
      分工，相互為用，方能完成之集團性犯罪，雖各共同正犯
      僅分擔實行其中部分行為，仍應就全部犯罪事實共同負責
      ；是以部分詐欺集團成員縱未直接對被害人施以詐術，如
      有接收人頭帳戶金融卡供為其他成員實行詐騙所用，或配
      合提領款項，從中獲取利得，餘款交付其他成員等行為，
      均係該詐欺集團犯罪歷程不可或缺之重要環節，尤其是分
      擔接收人頭帳戶之「收簿手（取簿手、領簿手）」，當被
      害人遭詐欺集團成員詐騙後，雖已將款項匯入詐欺集團指
      定之人頭帳戶，但上開款項在詐欺集團成員實際提領前，
      該帳戶隨時有被查覺而遭凍結之可能，是配合接收人頭帳
      戶金融卡，以供其他詐欺集團成員提領贓款，更是詐欺集
      團實現犯罪目的之關鍵行為，可見擔任「收簿手」者，為
      具有決定性之重要成員之一（最高法院110年度台上字第2
      803號刑事判決意旨參照）。此外，尚有其他對被害人施
      用詐術之機房話務、提領款項之「車手」、居間聯繫指示
      車手提款之「車手頭」、向車手收取贓款再交與詐欺集團
      上游之「收水」等人，此應為參與成員主觀上所知悉之範
      圍，故詐欺集團成員彼此間雖因分工不同而未必均認識或
      確知彼此參與分工細節，惟既參與該詐欺集團取得告訴人
      財物之全部犯罪計劃之一部分行為，相互利用其一部行為
      ，以共同達成不法所有之犯罪目的，未逾越合同意思之範
      圍。從而，被告自應對其參與期間所發生詐欺之犯罪事實
      ，共負其責。是被告就事實欄一所示加重詐欺、洗錢等犯
      行，與丁○○、王睿騏、少年甘○永及所屬詐欺集團其他成
      員間，互有犯意聯絡及行為分擔，應論以共同正犯。
    ⒊罪數：　
　　  被告與所屬詐欺集團成員對告訴人施行詐術，使告訴人將
      款項匯入本案帳戶後，再由少年甘○永分數次提領，係基
      於詐欺取財之單一目的而為接續之數行為，所侵害者為同
      一被害人之財產法益，且各行為相關舉措均係在密切接近
      之時間內實施完成，彼此獨立性極為薄弱，依一般社會健
      全觀念難以強行分開，是在刑法評價上，以視為一個舉動
      之接續施行，合為包括之一行為予以評價，較為合理，應
      論以接續犯之一罪。又被告對告訴人同時所犯刑法第339
      條之4第1項第2款三人以上共同犯詐欺取財罪、洗錢防制
      法第2條第2款、第14條第1項之洗錢罪，係一行為觸犯數
      罪名，為想像競合犯，應依刑法第55條規定，從一重之三
      人以上共同犯詐欺取財罪處斷。
　  ⒋刑之加重、減輕事由：
      ⑴兒童及少年福利與權益保障法第112條第1項規定：
　　　  查共犯甘○永於行為時係12歲以上未滿18歲之少年，有
        其年籍資料在卷可佐，惟被告辯稱其並不認識甘○永、
        只有見過一次等語（見偵卷第288至289頁、第676頁）
        ，少年甘○永於警詢時亦供稱不認識被告（見偵卷第331
        至332頁），且甘○永僅擔任本案詐欺集團之車手1日，
        與被告接觸時間甚為短暫，復無積極證據足資證明被告
        明知或可得而知甘○永於行為時係12歲以上未滿18歲之
        少年，應無適用兒童及少年福利與權益保障法第112條
        第1項規定加重其刑之餘地，附此說明。
      ⑵洗錢防制法第16條第2項規定：
　　　  按犯洗錢防制法第14條、第15條之罪，在偵查或審判中
        自白者，減輕其刑，同法第16條第2項定有明文。又按
        想像競合犯之處斷刑，本質上係「刑之合併」，其所謂
        從一重處斷，乃將想像競合犯組成之評價上數罪，合併
        為科刑一罪，其所對應之刑罰，亦合併其評價上數罪之
        數法定刑，而為一個處斷刑。易言之，想像競合犯侵害
        數法益者皆成立犯罪，論罪時必須輕、重罪併舉論述，
        同時宣告所犯各罪名，包括各罪有無加重、減免其刑之
        情形，亦應說明論列，量刑時併衡酌輕罪部分量刑事由
        ，評價始為充足，然後依刑法第55條前段規定「從一重
        處斷」，非謂對於其餘各罪可置而不論。因此，法院決
        定處斷刑時，雖以其中最重罪名之法定刑，做為裁量之
        準據，惟於裁量其輕重時，仍應將輕罪合併評價在內（
        最高法院108年度台上字第3563號、第4405號、110年度
        台上字第3876號、第4380號刑事判決意旨參照）。查被
        告就其擔任本件詐欺集團之「取簿手」，依指示至超商
        收取本案帳戶之存摺、提款卡後轉交該集團使用之事實
        ，於警詢、偵查及本院審理時均坦承不諱（見偵卷第28
        5至291頁、第675至677頁，111年度金訴字第1082號卷
        【下稱本院卷】第80頁、第92頁），應認被告就洗錢罪
        之主要構成要件事實於偵查及審判中有所自白，原應依
        上開規定減輕其刑；惟被告所犯洗錢罪屬想像競合犯其
        中之輕罪，亦即被告就本案犯行係從一重之三人以上共
        同詐欺取財罪論處，就此部分想像競合輕罪得減刑部分
        ，僅由本院於後述依刑法第57條量刑時一併衡酌該部分
        減輕其刑事由，先予敘明。
　  ⒌量刑：
　　  爰以被告之責任為基礎，審酌其正值青年，卻不思以己力
      循正當管道獲取財物，反加入詐欺集團，無視政府一再宣
      示掃蕩詐欺集團決心，侵害告訴人之財產法益，嚴重破壞
      社會秩序，同時增加檢警查緝及告訴人求償之困難，所為
      實有不該；兼衡其在本案犯罪中所扮演之角色及參與犯罪
      之程度、詐取款項金額，及其素行（見卷附臺灣高等法院
      被告前案紀錄表）、身心情況（見偵卷第678至686頁）、
      犯罪動機、目的、手段、教育程度、家庭與經濟狀況（見
      偵卷第687頁，本院卷第92頁），暨其犯後於偵查及本院
      審理時坦承犯行，就其所犯洗錢犯行部分符合洗錢防制法
      第16條第2項減刑要件，然迄未與告訴人成立和解，賠償
      告訴人所受損害等一切情狀，量處如主文所示之刑。  
   ㈢沒收： 
　　 ⑴被告於本案係負責收取人頭帳戶資料交予詐欺集團使用，
       並無證據顯示告訴人匯入之款項係由被告支配，或認被
       告持有該等款項且有處分權限，且被告供稱其尚未取得
       本案犯行之報酬等語（見偵卷第289至290頁、第676頁）
       ；此外，依卷內事證，亦無從認定被告有因擔任收簿手
       而取得任何不法利益，自不生利得剝奪之問題，亦不須
       就正犯所獲得之犯罪所得負沒收、追徵之責。從而，即
       無宣告沒收其犯罪所得之適用。
　　 ⑵扣案之Realme廠牌手機1支（含行動電話門號0000000000
       號SIM卡壹張），係被告所有供其與本件詐欺集團成員聯
       繫所用之物，業據被告陳明在卷（見偵卷第289頁），爰
       依刑法第38條第2項前段規定，諭知沒收。
　   ⑶另本案帳戶之存摺及提款卡，雖係供本件詐欺集團成員提
       領詐騙所得款項之用，然衡情上開帳戶既經列為警示帳
       戶，該帳戶之存摺及金融卡依金融機構內部作業流程即
       可作廢處理，其預防犯罪之功能微乎其微，已欠缺刑法
       上之重要性，故本院認無宣告沒收之必要；至本件一併
       扣案之同案被告王睿騏所有之OPPO、APPLE廠牌手機各1
       支，及案外人宋國鎮所有中華郵政帳號00000000000000
       號、陳秀儀所有中華郵政帳號00000000000000號、陳宇
       恩所有遠東商業銀行帳號00000000000000號帳戶之存摺
       各1本等物，或非被告所有，或無證據顯示與被告被訴犯
       行有何直接關聯，經核亦非屬違禁物或本院應義務沒收
       之物，是均不予諭知沒收，末此指明。
據上論斷，應依刑事訴訟法第273條之1第1項、第299條第1項前
段，洗錢防制法第14條第1項、第2條第2款，刑法第11條、第28
條、第339條之4第1項第2款、第55條、第38條第2項前段，刑法
施行法第1條之1第1項，判決如主文。
本案經檢察官丙○○偵查起訴，由檢察官顏汝羽到庭實行公訴。
中　　華　　民　　國　　111 　年　　9 　　月　　8　　日
                  刑事第七庭  法　官  劉思吟
上列正本證明與原本無異。
如不服本判決應於收受判決後20日內向本院提出上訴書狀，並應
敘述具體理由。其未敘述上訴理由者，應於上訴期間屆滿後20日
內向本院補提理由書（均須按他造當事人之人數附繕本）。
                            　書記官　廖俐婷 
中　　華　　民　　國　　111 　年　　9 　　月　　13　　日
附錄本案論罪科刑法條全文：
中華民國刑法第339條之4：
犯第339條詐欺罪而有下列情形之一者，處1年以上7年以下有期
徒刑，得併科1百萬元以下罰金：
一、冒用政府機關或公務員名義犯之。
二、三人以上共同犯之。
三、以廣播電視、電子通訊、網際網路或其他媒體等傳播工具，
    對公眾散布而犯之。
前項之未遂犯罰之。
洗錢防制法第14條：
有第2條各款所列洗錢行為者，處7年以下有期徒刑，併科新臺幣
5百萬元以下罰金。
前項之未遂犯罰之。
前2項情形，不得科以超過其特定犯罪所定最重本刑之刑。
附表：
編號 提領時間及金額(新臺幣) 提領地點 提領車手 1 109年6月27日18時36分 2萬元 新北市○○區○○路00號統一超商 少年甘○永 2 109年6月27日18時41分 2萬元 新北市○○區○○路0段000號OK便利商店  3 109年6月27日18時44分 2萬元 新北市○○區○○路0段000號OK便利商店  4 109年6月27日18時45分 2萬元